【裁判字號】    98,消債抗,162
【裁判日期】    980731
【裁判案由】    更生事件之抗告
【裁判全文】
臺灣臺南地方法院民事裁定           98年度消債抗字第162號
抗  告  人  甲○○
上列抗告人因消費者債務清理條例事件聲請更生，對於中華民國
98年4月29日本院97年度消債更字第1534號裁定提起抗告，本院
裁定如下：
    主  文
抗告駁回。
抗告程序費用新臺幣壹仟元由抗告人負擔。
    理  由
一、抗告意旨略以：
  (一)抗告人於民國97年2月至5月間有大量消費，係因當時抗告人
    所經營之美容工作室生意慘淡，積欠之貨款又紛紛到期，抗
    告人為周轉資金，乃使用信用卡購買菸酒及保養品轉售友人
    獲取現金以支付廠商貨款。況債權銀行核給債務人現金卡、
    信用卡時便已評估債務人之財務、信用狀況，與所冒債務人
    可能無力清償之風險，即係容許債務人於刷卡額度內為預借
    現金或使用消費，抗告人未細核其經濟能力而導致無力清償
    ，財務觀念容有不當，尚難據此而認為抗告人積欠債務之行
    為係屬浪費行為。
  (二)消費者債務清理條例所賦與債務人更生之目的，係在重建其
    經濟生活，保障其生存權，原審以抗告人於97年1月至6月間
    短期內有大量且密集之非生活必須之消費（菸酒、化妝品及
    大量預借現金），而債務人對於其以信用卡預借現金以及將
    消費所得之物轉賣變價等情，是否用以償還債務並未詳實說
    明為由，認不應給予抗告人更生機會，即與上開條例之立法
    目的有違。
  (三)抗告人於97年8月間因美容工作室生意較好，抗告人即將可
    供運用之資金用於清償聯邦商業銀行股份有限公司（下稱聯
    邦銀行）之債務，可見抗告人於協商不成立後仍不放棄清償
    債務。抗告人現每月收入約新台幣（以下同）20,000元，若
    還款額度逾其所能負擔之金額，抗告人勢將無法清償，終至
    喪失還債之意願，則債權人實際所能受償的金額亦將大幅降
    低，反而蒙受更多不利益。
  (四)綜上所陳，原審所為駁回之裁定，實非適法，為此爰提起抗
    告，請求廢棄原裁定，准予抗告人更生之聲請。
二、按債務人不能清償債務或有不能清償之虞者，得依本條例所
    定更生或清算程序，清理其債務，消費者債務清理條例（下
    稱消債條例）第3條定有明文。又聲請更生或清算不合程式
    或不備其他要件者，法院應以裁定駁回之，但其情形可以補
    正者，法院應定期間先命補正，復為消債條例第8條所明定
    。另按衡諸債之關係，係以當事人間之信賴關係為基礎，為
    社會經濟組織之重要支柱，故當事人於以法律行為追求自己
    之利益之際，亦應顧及對方之利益，並考量債權債務在社會
    上之作用，本於誠實及信用之原則，行使債權及履行債務。
    是對於已陷入經濟上困境之消費者，若任其於惡性循環之債
    務窘境中生存，將衍生嚴重之社會問題，難以維持安定之社
    會經濟秩序，故為兼顧債權人、債務人雙方之利益，對陷於
    經濟上困境之消費者，乃允其於消費者債務清理條例施行後
    ，得選擇以重建型之更生程序或清算型之清算程序清理其債
    務，藉以妥適調整債務人與債權人及其他利害關係人間之權
    利義務關係，保障債權人獲得公平受償，並謀求消費者經濟
    生活之重建復甦機會。惟若債務人有短期密集消費增加債務
    總額行為，再欲藉更生或清算程序減免債務，而不為債務之
    履行，自有違債權契約為誠信契約之本旨，且債務人增加債
    務之同時勢必獲取同額之資產可資運用，因此，法院審酌債
    務人是否有不能清償債務或有不能清償之虞，自應將此情形
    併予審酌。
三、本件抗告人於聲請更生前，曾提出債權人清冊，以書面向最
    大債權金融機構國泰世華商業銀行股份有限公司（下稱國泰
    世華銀行）請求共同協商債務清償方案，抗告人提出每月償
    還6,828元，嗣經國泰世華銀行因債務人有大量借款或密集
    消費等情形，認定有道德風險存在，因此與債務人協商不成
    立，有前置協商不成立通知書1紙（見原審卷第16頁）及國
    泰世華銀行陳報狀1份（見原審卷第152頁）在卷可稽，是抗
    告人於本件聲請更生前曾向最大債權金融機構申請前置協商
    不成立等情，堪信為真實。
四、次查，抗告人目前債務總額7,131,875元，其中保證債務總
    額5,645,000元，無擔保債務總額1,486,875元。債務人表示
    其有不能清償債務情事，向國泰世華銀行申請前置協商，惟
    協商不成立，而國泰世華銀行開立之協商不成立通知書載明
    抗告人有大量借款或密集消費情事，因此協商不成立，本院
    審酌抗告人是否有不能清償債務或有不能清償之虞如下：
  (一)原審為查明抗告人申請前置協商前消費情形，依職權向花旗
    銀行、國泰世華銀行、香港上海匯豐銀行、中華銀行、台新
    銀行函詢抗告人97年1至6月信用卡消費紀錄。依花旗銀行陳
    報狀及所附月結單顯示：「抗告人97年2月前信用卡債務僅
    1,312元，卻於97年2月消費80,611元、97年4月消費12,381
    元、97年5月消費154,315元，累計債務總額232,366元，隨
    後即不再繳款並聲請前置協商。」，有民事陳報狀及月結單
    附於原審卷可稽（見原審卷第131-137頁）；依國泰世華銀
    行陳報狀及所附歷史消費明細表顯示：「抗告人97年2月信
    用卡消費金額合計為260,030元。」，有民事陳報狀及歷史
    消費明細表附於原審卷可稽（見原審卷第152-172頁）；依
    香港上海匯豐銀行陳報狀及所附帳單顯示：(1)香港上海匯豐
    銀行部分：「97年2月前信用卡債務為0元，97年2月消費118
    ,389元、97年5月即未再繳款，累計債款為128,005元。」；
    中華銀行（嗣併入香港上海匯豐銀行）部分：「97年2月前
    信用卡債務為0元，97年2月消費68,400元、97年3月消費57,
    448元、97年4月消費9,149元，97年5月即未繳款，累計債務
    共149,093元。」，有陳報狀及帳單附於原審卷可稽（見原
    審卷第172之1-202頁）；依台新銀行98年2月10日函及所附
    帳單顯示：「97年2月前信用卡債務1,843元，97年2月消費
    4,302元、97年3月消費28,6624元，累計債務共289,92 6元
    。」，有台新銀行函及所附帳單附於原審卷可稽（見原審卷
    第204-207頁）。
  (二)依據上開調查之結果，抗告人於97年2月至6月間就上述信用
    卡短期增加消費而未清償款項合計至少達1,059,420元，而
    抗告人債務總額雖達7,131,875元，然其中5,275,000元乃係
    以抗告人所有之房地設定抵押權資為擔保，且抗告人自陳該
    房地價值達6,81 0,000元，有抗告人於原審提出之債權人清
    冊及土地、建物登記謄本附卷可稽（見原審卷第10、11、27
    、28頁），而另一筆由抗告人擔任劉宇程保證人之保證債務
    370,000元，亦尚未見該筆債權之債權人合作金庫銀行向抗
    告人追償保證債務，因此，抗告人是否須負該筆保證債務，
    尚未確定，因此，不包括上述保證債務之債務額僅為1,486,
    875元，自此可知抗告人如不於97年2月至6月大量使用信用
    卡消費，其實際個人之債務原本僅有40餘萬元，若抗告人以
    其所有之土地、建物價值清償抵押債務後仍有相當之餘額，
    實應已足以清償該原本之40餘萬元債務，即使尚有部分不足
    ，以抗告人為70年2月16日出生，現年僅28歲，且每月薪資
    平均20,000元，應難認抗告人有不能清償債務或有不能清償
    之虞。
  (三)原審於97年1月15日函詢抗告人：「國泰世華銀行開立之協
    商不成立證明書載明不成立原因為抗告人有大量消費及密集
    消費情形，請就此說明大量消費原因為何？抗告人消費購買
    哪些物品？並提供證明資料。」，然抗告人僅說明消費主要
    購買保養品及菸酒，嗣後將保養品轉售予友人價約160,000
    元，菸酒132,000元，有抗告人陳報狀1份在卷足憑（見原審
    卷第116-118頁），本院審酌抗告人迄提起本件抗告均未詳
    細說明上開消費之必要性及轉售之金錢用途為何，則應認抗
    告人向國泰世華銀行申請協商時至少仍有相當於消費金額即
    1,059,420元之資產可運用，因此，實難認抗告人有不能清
    償債務或有不能清償之虞。
  (四)又抗告人主張其於97年8月間，美容工作室生意較好，抗告
    人即將可供運用之資金用於清償聯邦銀行之債務，此一事實
    固經本院依職權向聯邦銀行調取抗告人97年1月以後之還款
    紀錄，查知抗告人曾償還97年8月份之款項161,601元，有該
    銀行補正函及還款紀錄在卷可憑（見本院卷第14-19頁），
    惟此乃協商不成立後之事實，應與本院認定抗告人於協商時
    有無不能清償債務或有不能清償之虞無涉，且抗告人於97
    年8月份能一次清償161,601元，更足見抗告人確實有相當之
    金錢可資運用卻隱匿不告知。
五、本件抗告人既無不能清償或有不能清償之虞之情形，已與首
    揭消費者債務清理條例所定得聲請更生程序以清理債務之要
    件不符，顯然其聲請更生即屬要件不備，且無從補正。從而
    ，原裁定駁回其更生之聲請，即無不合。抗告意旨指摘原裁
    定不當，求予廢棄另為裁定，為無理由，應予駁回。
六、據上論結，本件抗告為無理由，依消費者債務清理條例第15
    條，民事訴訟法第495條之1第1項、第449條第1項、第95條
    、第78條，裁定如主文。
中    華    民    國    98    年    7     月    31    日
                  民事第三庭  審判長法  官  高榮宏
                                    法  官  黃聖涵
                                    法  官  林福來
以上正本係照原本作成。
本裁定不得抗告。
中    華    民    國    98    年    7     月    31    日
                                書記官  吳俊達


司法院資訊處製作；財團法人民間司法改革基金會備份。
